【裁判字號】    98,訴,286
【裁判日期】    980930
【裁判案由】    確認買賣關係不存在等
【裁判全文】
臺灣雲林地方法院民事判決               98年度訴字第286號
原      告  臺灣電力股份有限公司
法定代理人  丙○○
訴訟代理人  楊博任律師
被      告  乙○○
            甲○○
上列當事人間請求確認買賣關係不存在等事件，本院於民國98年
09月29日言詞辯論終結，判決如下：
    主      文
被告甲○○應將坐落雲林縣北港鎮○○段六四○地號土地於民國
九十七年六月十一日經雲林縣北港地政事務所以九十七年北地資
字第065740號所為之所有權移轉登記予以塗銷。
原告其餘之訴駁回。
訴訟費用新臺幣壹萬伍仟貳佰伍拾陸元由被告負擔三分之一，餘
由原告負擔。
    事實及理由
壹、程序部分：
    按不變更訴訟標的，而補充或更正事實上或法律上之陳述者
    ，非為訴之變更或追加，民事訴訟法第256 條定有明文。原
    告起訴時先位聲明第2 項請求被告乙○○與甲○○應將雲林
    縣北港鎮○○段640 地號土地（以下稱系爭土地）於民國97
    年06月11日經雲林縣北港地政事務所以97年北地資字第0657
    40號所為之所有權移轉登記予以塗銷，嗣於本院98年09月29
    日審理時，更正先位聲明第2 項為請求被告甲○○應將系爭
    土地於97年06月11日經雲林縣北港地政事務所以97年北地資
    字第065740號所為之所有權移轉登記予以塗銷，經核原告就
    訴之聲明所為之修正，並未變更訴訟標的，僅係更正其訴之
    聲明之陳述，非訴之變更或追加，應准許之，合先敘明。
貳、實體部分：
一、原告起訴主張：
(一)、先位之訴部分
１、原告前因公共用電之需，計畫興建北港至臺西161KV 輸變電
    線路，為架設線路需徵收土地興建高壓鐵塔，乃徵收被告乙
    ○○所有坐落雲林縣北港鎮○○段第640 之1 地號土地，並
    已於92年05月27日發給新臺幣（下同）1,436,780 元之施工
    獎勵金。惟因線路設計需經過北港鎮○○里○○地段，引起
    樹腳里里民不滿強烈抗爭，經協商不成，原告不得已取消興
    建前開高壓線路並設計改用其他替代方案，原本欲使用被告
    乙○○前開所有之土地已不需要使用，原告即依法撤銷徵收
    ，併請求返還已給付之施工獎勵金。案經臺灣雲林地方法院
    95年度重訴字第9 號及臺灣高等法院臺南分院95年度重上字
    第48號、最高法院97年度臺上字第657 號判決確定，判命被
    告乙○○應給付原告1,436,780 元，合先敘明。然被告乙○
    ○於97年04月、05月間獲悉敗訴，因恐將受強制執行，竟於
    97年06月03日與被告甲○○通謀虛偽就其僅有坐落雲林縣北
    港鎮○○段第640 地號土地成立買賣契約，並即申辦所有權
    移轉，經雲林縣北港地政事務所於97年06月11日以收件字號
    97年北地資字第065740號登記完畢，自陷於無資力，而涉嫌
    逃避強制執行。
２、按表意人與相對人通謀而為虛偽意思表示者，其意思表示無
    效，民法第87條第1 項定有明文。準此，因出於通謀虛偽意
    思表示所成立之買賣債權契約及其所移轉登記之物權行為自
    應認為無效，最高法院94年度臺上字第1640號判決意旨可參
    。易言之，通謀而為虛偽意思表示，其債權及物權之法律關
    係均屬無效，債權人依法除可提起確認之訴確認之，亦可依
    侵權行為法律關係或行使代位權，請求塗銷通謀所為之所有
    權移轉登記。
３、查被告乙○○於97年04月、05月間獲悉敗訴，因恐將受強制
    執行，隨即於97年06月03日與被告甲○○通謀就其僅有系爭
    土地虛偽成立買賣契約，並即辦理所有權移轉，經雲林縣北
    港地政事務所於97年06月11日以收件字號97年北地資字第06
    5740號登記完畢，將被告乙○○唯一之債務擔保予以隱匿，
    自陷於無資力，以逃避強制執行。核渠等通謀就系爭土地所
    為之買賣契約及所有權移轉登記，自屬無效。
４、綜上所述，爰依民法第87條第1 項、第242 條規定代位行使
    權利，並聲明：(1)確認被告乙○○與甲○○於97年06月03日
    就坐落雲林縣北港鎮○○段第640 地號土地所為之買賣關係
    不存在。(2)被告甲○○應將坐落雲林縣北港鎮○○段第640
    地號土地於97年06月11日經雲林縣北港地政事務所以97年北
    地資字第065740號所為之所有權移轉登記予以塗銷。(3)訴訟
    費用由被告共同負擔。
(二)、備位之訴部分
１、又苟認被告乙○○與甲○○間前開法律行為非屬通謀虛偽之
    意思表示，惟按民法第244 條第2 項、第4 項分別明定：「
    債務人所為之有償行為，於行為時明知有損害於債權人之權
    利者，以受益人於受益時亦知其情事者為限，債權人得聲請
    法院撤銷之。」、「債權人依第1 項或第2 項之規定聲請法
    院撤銷時，得並聲請命受益人或轉得人回復原狀。」查被告
    乙○○與甲○○二人為兄弟關係，同居共財，且於前開判決
    期間，迭經期日通知、判決之送達，是被告甲○○對被告乙
    ○○受敗訴判決，旋將受強制執行等情，自係知之甚明，且
    當明知系爭土地為被告乙○○唯一僅存之財產，若係一經處
    分，顯有損害債權人即原告之權利。又本件並無民法第244
    條第3 項不得聲請撤銷之事由。
２、綜上所述，爰依民法第244 條第2 項、第4 項規定請求撤銷
    該有償行為，塗銷所有權移轉登記，並聲明：(1)被告乙○○
    及甲○○間於97年06月03日就坐落雲林縣北港鎮○○段第64
    0 地號土地所為之買賣契約及所有權移轉應與撤銷，並塗銷
    其所有權移轉登記（雲林縣北港地政事務所97年北地資字第
    065740號）。(2)訴訟費用由被告共同負擔。
二、被告二人於98年08月25日及同年09月29日當庭認諾原告之請
    求及聲明。
三、本院之判斷：
(一)、按確認之訴有即受確認判決之法律上利益者，不得提起之。
    民法第247 條定有明文。查被告二人既就原告之請求為認諾
    ，則被告二人對於原告主張，渠等於97年06月03日就系爭土
    地所為之買賣契約屬通謀虛偽意思表示，被告二人間就上開
    土地並無買賣關係存在，已屬明確，原告即無權利或其他法
    律上之地位有不安之危險，亦即無受確認判決之法律上利益
    ，原告起訴於先位聲明請求確認被告二人間於97年06月03日
    就系爭土地買賣關係不存在一節，自非可取，不應准許。
(二)、又當事人於言詞辯論時，為訴訟標的之捨棄或認諾者，應本
    於其捨棄或認諾為該當事人敗訴之判決，民事訴訟法第384
    條定有明文。次按，上訴人既於言詞辯論時為訴訟標的之認
    諾，法院即應不調查被上訴人所主張為訴訟標的之法律關係
    是否果屬存在，而以認諾為該上訴人敗訴之判決基礎，最高
    法院45年臺上字第31號著有判例可資參照。經查，本件原告
    依民法第87條之規定主張撤銷被告二人間於97年06月03日就
    系爭土地之買賣與移轉行為因屬通謀虛偽意思表示而無效，
    並依民法第242 條規定請求被告甲○○塗銷系爭土地之所有
    權移轉登記，已經被告二人加以認諾，則依前揭規定，被告
    既已於言詞辯論期日中為訴訟標的之認諾，本院即毋庸再行
    調查論斷原告與被告乙○○之間是否存有債權債務關係、被
    告乙○○、甲○○就系爭土地之買賣及所有權移轉行為是否
    為通謀虛偽意思表示等各情，自應本於該認諾為被告敗訴之
    判決。至於被告甲○○塗銷系爭土地所有權移轉登之法律效
    果，當然回復為被告乙○○所有，故無聲明併為請求回復登
    記為被告乙○○所有之必要，附此敘明。
四、從而，原告請求確認被告二人間於97年06月03日就系爭土地
    所為買賣關係不存在，因無確認利益，此部分之請求要屬無
    據，應予駁回；原告另依據民法第87條、第242 條之規定，
    請求判決如主文第1 項所示，為有理由，應予准許。
五、又被告既已對原告先位聲明認諾，則原告之備位聲明即無審
    酌必要，併此敘明。
六、因下列行為所生之費用，法院得酌量情形，命勝訴之當事人
    負擔其全部或一部：、一、勝訴人之行為，非為伸張或防衛
    權利所必要者；又和解成立者，當事人得於成立之日起三個
    月內聲請退還其於該審級所繳裁判費三分之二，民事訴訟法
    第81條第1 款、第84條第2 項分別定有明文。查，本件被告
    於98年08月25日及同年09月29日言詞辯論期日均表明願與原
    告和解，並願主動將系爭土地回復登記為被告許景裴所有，
    因原告仍欲以訴訟終結，有本院98年08月25日、同年09月29
    日言詞辯論筆錄可按，則本件原告起訴本可以和解而為如主
    文相同之和解方案，以達原告起訴之目的，而原告復得依上
    開規定聲請退還其於第一審所繳裁判費3 分之2 ，然原告仍
    執以訴訟終結之行為，顯非為伸張或防衛權利所必要者，揆
    諸首揭說明，上開原告原可依和解成立所退還之裁判費3 分
    之2 ，即應由其負擔，爰裁定如主文第3 項所示。
七、另本件判決第1 項，係本於被告認諾所為被告敗訴之判決，
    依民事訴訟法第389 條第1 項第1 款之規定應依職權宣告假
    執行。惟本件原告請求塗銷所有權移轉登記，屬形成之訴，
    不適於宣告假執行，爰不再依前揭規定依職權宣告假執行。
八、訴訟費用負擔之依據：民事訴訟法第81條第1 款、第85條第
    1 項前段、第87條第1項。
中    華    民    國    98    年    9     月    30    日
                  民事第二庭    法  官  李秋瑩
以上正本係照原本作成。
如對本判決上訴，須於判決送達後20日內向本院提出上訴狀，並
附繕本。
中    華    民    國    98    年    9     月    30    日
                                書記官  蘇紋泙


司法院資訊處製作；財團法人民間司法改革基金會備份。
